【裁判字號】    97,交上訴,33
【裁判日期】    970626
【裁判案由】    公共危險等
【裁判全文】
臺灣高等法院刑事判決                97年度交上訴字第33號
上  訴  人  臺灣臺北地方法院檢察署檢察官
被      告  乙○○
選任辯護人  劉玉津律師
上列上訴人因被告公共危險等案件，不服台灣台北地方法院九十
六年度交訴字第一二六號，中華民國九十七年一月三十一日第一
審判決（起訴案號：台灣台北地方法院檢察署九十六年度偵字第
一七七一二號），提起上訴，本院判決如下：
    主  文
上訴駁回。
    理  由
一、公訴意旨略以：被告乙○○係計程車司機，平日以駕駛營業
    用小客車載送乘客為業，係從事駕駛業務之人，於民國九十
    六年七月十六日下午四時三十分許，駕駛車牌號碼八二○－
    ＣＬ號營業用小客車，沿台北市大安區○○○路○段，由西
    往東方向行駛，行經該道路與復興南路一段交岔路口時，原
    應注意車前狀況及兩車併行之間隔，並隨時採取必要之安全
    措施，而當時之天候為晴天，日間有自然光線，路面為柏油
    路面、乾燥、無缺陷及障礙物，視距良好，並無不能注意之
    情事，竟疏於注意車前狀況，適有同向前方正停等紅燈號誌
    之告訴人甲○○所騎乘之車牌號碼ＣＸＪ－六八一號重型機
    車及證人丙○○騎乘之不詳車號機車行經該處，致其所駕駛
    營業用小客車自後撞擊上開二輛機車，使告訴人摔倒而遭機
    車之排煙管燙傷左下肢，受有左下肢二度燙傷百分之一體表
    之傷害，證人丙○○則受有手部、小腿等處擦傷之傷害（未
    提出告訴）。被告於肇事後，竟基於肇事逃逸之故意，駕駛
    該車輛逃逸，因認被告涉犯刑法第一百八十五條之四肇事逃
    逸罪嫌及同法第二百八十四條第二項前段業務過失傷害罪嫌
    云云。
二、按犯罪事實應依證據認定之，無證據不得認定犯罪事實；不
    能證明被告犯罪者，應諭知無罪之判決。刑事訴訟法第一百
    五十四條第二項及第三百零一條第一項，分別定有明文。次
    按認定不利於被告之事實，需依積極證據，苟積極證據不足
    為不利於被告事實之認定時，即應為有利於被告之認定，更
    不必有何有利之證據；又事實之認定應憑證據，如未能發現
    相當證據，或證據不足以證明，自不能以推測或擬制之方法
    ，以為裁判基礎；此所謂認定犯罪事實之積極證據，係指適
    合於被告犯罪事實之認定之積極證據而言，雖不以直接證據
    為限，間接證據亦包括在內；然而無論直接或間接證據，其
    為訴訟上之證明，須於通常一般之人均不致有所懷疑，而得
    確信其為真實之程度者，始得據為有罪之認定，倘其證明尚
    未達到此一程度，而有合理之懷疑存在時，致使無從形成有
    罪之確信，根據「罪證有疑、利於被告」之證據法則，即不
    得遽為不利被告之認定（最高法院三十年上字第八一六號、
    二十九年上字第三一○五號、四十年台上字第八十六號及七
    十六年台上字第四九八六號判例意旨參照）。至告訴人之指
    訴，係以使被告受刑事訴追為目的，是以告訴人之指訴為證
    據方法，除其指訴須無瑕疵，且應有查與事實相符之佐證，
    始得資為判決之基礎，亦經最高法院著有五十二年台上字第
    一三○○號及六十一年台上字第三○九九號判例可資參照。
    而所謂無瑕疵，係指告訴人所為不利被告之陳述，與社會上
    一般生活經驗或卷存其他客觀事實並無矛盾而言；另所謂就
    其他方面調查認與事實相符，非僅以所援用之旁證足以證明
    被害結果為已足，尤須綜合一切積極佐證，除認定被告確為
    加害人之可能外，在推理上無從另為其他合理原因之假設，
    有一不合於此，即不能以告訴人之陳述作為論斷之證據。
三、公訴意旨認被告涉有刑法第一百八十五條之四肇事逃逸罪嫌
    及同法第二百八十四條第二項前段業務過失傷害罪嫌，係以
    告訴人、證人丙○○之指訴、道路交通事故現場圖、台北市
    政府警察局大安分局交通隊道路交通事故當事人登記聯單、
    台北市○○○○○道路交通事故肇事人自首情形紀錄表、道
    路交通事故調查表、告訴人之機車照片、台北市立聯合醫院
    仁愛院區驗傷診斷書、車號查詢汽車車籍、暢通交通事業有
    限公司基本資料、被告駕駛執照影本及車牌號碼八二○－Ｃ
    Ｌ號營業小客車行車執照影本等證據資料，為其主要論據。
四、證據能力部分：
  (一)告訴人於警詢、交通事故談話紀錄表之供述、證人丙○○於
    查訪紀錄表之供述之證據能力：
    被告以外之人於審判外之言詞或書面陳述，除法律有規定者
    外，不得作為證據，刑事訴訟法第一百五十九條第一項定有
    明文。關於證人於警詢所為之供述，係被告以外之人於審判
    外所為之陳述，且檢察官未特予證明（自由證明）該警詢筆
    錄具有較可信之特別情況，是依上開規定，該等警詢筆錄之
    記載，就證明構成犯罪之事實，固無證據能力。惟查，告訴
    人於警詢、交通事故談話紀錄表之供述、證人丙○○於查訪
    紀錄表之供述並非非法取得，且告訴人、證人丙○○於原審
    經檢察官與被告交互詰問完畢，於本院審判期日經檢察官及
    被告之辯護人交互詰問完畢，並依法進行證據之調查、辯論
    ，被告於訴訟上之程序權已受保障，是告訴人於警詢、交通
    事故談話紀錄表之供述（關於肇事車牌部分除外，詳後述）
    、證人丙○○於查訪紀錄表之供述，其瑕疵即經補正，而得
    作為其於審判期日所為證言之補強。
  (二)犯罪事實應憑有證據能力之證據認定之，證人以聞自原始證
    人在審判外之陳述作為內容之陳述，純屬傳聞之詞，其既未
    親自聞見或經歷其所陳述之事實，法院縱令於審判期日對其
    訊問，或由被告對其詰問，亦無從擔保其陳述內容之真實性
    ；又因原始證人非親自到庭作證，法院無從命其具結而為誠
    實之陳述，亦無從由被告直接對之進行詰問，以確認該傳聞
    陳述之真偽，殊有違事實審法院證據調查應採直接審理主義
    及刑事訴訟法第一百六十六條之立法原意。從而證人之傳聞
    證言不具證據能力，不得以之作為認定犯罪事實之依據（參
    見最高法院九十六年度台上字第四五二四號判決）。告訴人
    、丙○○均證稱本件車禍當時撞擊其二人車輛之車牌號碼，
    係經路人記下後提供始得知，是就肇事車輛車牌號碼來源部
    分，告訴人、證人丙○○未親自見聞，均係聞自原始證人在
    審判外之陳述作為內容之陳述，純屬傳聞之詞，自不具證據
    能力。
五、訊據被告否認有上述肇事逃逸、業務過失傷害犯行，辯稱：
    「…忠孝東路西往東是四個車道，最外面有劃機車停等區，
    甲○○停車在最外的車道，薛宗晴是停在倒數第二車道，除
    非我的車子將兩部機車撞開，才可能右轉…我不可能隔空撞
    到對方兩部車子，一定會有接觸…我的車子車頭沒有板金過
    ，也沒有換過任何零件…」（九十七年三月二十四日本院準
    備程序筆錄第二頁）、「…我沒有與任何車輛發生擦撞…整
    個車禍是簡單的車禍，我剛好從旁邊經過，丙○○的車子撞
    到甲○○的車子，大白天視線良好，我如果撞到他們也只是
    輕輕撞到，我也不可能停放在距離現場7公尺，我每天都在
    那邊等候客人，所以旁邊的行人見我從旁邊經過，不能證明
    車禍是我造成的…」（九十七年六月五日本院審判筆錄第三
    頁、第十三頁）等語。
六、經查：
  (一)告訴人於九十六年七月十六日下午四時三十分許，在台北市
    大安區○○○路○段及復興南路一段路口機車停等區停等紅
    燈時，因遭他車自後撞擊摔倒而遭機車之排煙管燙傷左下肢
    ，受有左下肢二度燙傷百分之一體表之傷害等情，已據告訴
    人指述甚詳，並有北市立聯合醫院驗傷診斷書附卷可參（九
    十六年度偵字第一七七一二號卷第二十四頁），被告對此亦
    不爭執，堪認屬實。
  (二)檢察官雖以告訴人於警方詢問時指稱：「…我遭車號八二○
    －ＣＬ營小客車撞擊後，我整個連人帶車（ＣＸＪ－六八一
    號重型機車）右前方倒去，並沒有看到該營業小客車，是旁
    邊的路人看到營小客車未停車，就右轉復興南路走掉…」（
    九十六年七月二十四日警詢筆錄，偵查卷第十頁），認為被
    告即為撞傷告訴人後逃逸之人。然而，告訴人於警詢、偵查
    、原審及本院審理時均證稱：「…有位好心路人記下車號為
    八二○－ＣＬ…」（九十六年七月十六日台北市政府警察局
    大安分局交通分隊交通事故談話紀錄表，偵查卷第十七頁）
    、「…是旁邊的路人看到…我只知道是一位四、五十歲的中
    年婦女…我有跟他要聯絡方式，但是他並不願意留給我…」
    （九十六年七月二十四日警詢筆錄，偵查卷第十頁）、「…
    當時我並沒有看到…路口旁邊有路人告訴我是一台營業用小
    客車撞了我跟後面那位騎士，撞了之後就右轉復興南路離開
    …（你遭撞擊後並沒有看到撞擊你的車子和人？）我沒有看
    到…（旁邊的路人有無告訴你撞擊的人的車號？）有…（提
    供車號給你的路人叫什麼名字？）我有問她，她不願提供她
    的名字，是一位婦女，大約三、四十歲…」（九十六年十二
    月十八日原審審判筆錄，原審卷第二十六頁反面、第二十七
    頁正反面）、「…（有無瞄到撞你的車子？）完全沒有看到
    …（後來有無人告訴你，撞你機車的車號？）我將機車牽到
    人行道，有兩位小姐站在那裡，其中一位告訴我，是八二○
    －ＣＬ的營業用小客車撞到我…（那位小姐有無指出哪部車
    子？）沒有，她說那部車子馬上右轉…」（九十七年六月五
    日本院審判筆錄第八頁、第九頁）等詞。證人丙○○亦證稱
    ：「…我是西往東的方向行駛，騎到復興南路口前的時候，
    正好是黃燈要變成紅燈，我要停在甲○○的左側的時候，就
    眼前一片黑…（你被什麼東西撞到？）我那時候不知道…撞
    到的時候起來，正好百貨公司那邊人行道有很多人，我就幫
    甲○○把機車牽到旁邊，路旁有兩位小姐過來說我們是被計
    程車撞到，並告訴我們車號是八二○－ＣＬ…我站起來的時
    候，我就把我的車子和告訴人的車子牽到人行道，有小姐跟
    我說我們是被計程車撞到，而且有告訴我們車號，後來我有
    看到那台計程車停在復興南路捷運站那邊，我要走過去叫他
    下來處理這件事情，我還沒有走到，他就開走了…」（九十
    六年十二十九日原審審判筆錄，原審卷第三十頁正反面、第
    三十一頁正面）、「…當時黃燈，甲○○騎機車停在停車格
    中間，賴先生從我後面急速右轉，發生在一剎那之間，他撞
    到甲○○的車子，甲○○的車子有移位，我當時黃燈要煞車
    ，我才會碰到甲○○的車子…在那一剎那之間，我沒有看到
    車號，路口有兩位小姐對游說，他是被計程車八二○－ＣＬ
    的車子撞到…我在旁邊聽到，我先將機車牽好之後，看到計
    程車還在，我過去，計程車司機看到我掉頭就走…」（九十
    七年六月五日本院審判筆錄第六頁）等。由告訴、證人丙○
    ○上述證詞，告知告訴人及丙○○肇事車輛車牌號碼之人，
    應係當時站在最靠近車禍發生地點之人行道（即忠孝東路三
    段、復興南路一段路口之西南角，鄰近太平洋崇光百貨公司
    前廣場）等候，欲經行人穿越道橫越忠孝東路之之行人。然
    依告訴人證稱，當天下午其由忠孝東路西往東方向行駛，要
    過復興南路前，看到燈號由綠燈變黃燈，其覺得過不去就減
    速停在機車等候區的格子，停下來過不久之後就被撞出去了
    ，當時其之機車是停在機車等候區格子中間偏左側，其右側
    並無其他機車等語（原審卷第二十六頁反面、第二十九頁）
    ，證人丙○○亦證稱，其是由西往東的方向行駛，騎到復興
    南路口前，正好是黃燈要變成紅燈，其正要停在甲○○的左
    側時，就被撞而人車倒地等語，顯然本件車禍事故發生之際
    ，該路口忠孝東路方向之燈號應甫由黃燈轉換成紅燈。因此
    告知告訴人、證人丙○○肇事車輛車牌號碼之行人，於目睹
    車禍事故發生時，仍係站立於人行道，尚未起步橫越忠孝東
    路。由於告訴人及證人丙○○停等紅燈之位置，均係於機車
    停等區中間偏左處，被告駕駛之營業用小客車係自告訴人及
    證人丙○○左側通過右轉復興南路，而站立在人行道上之行
    人停等綠燈通行，衡情其目光注視之處為號誌變化，未必會
    專注於道路車輛行進動態，而全程目擊告訴人及證人丙○○
    之機車因受何力道之衝擊而跌倒，尚無法排除該部營業用小
    客車行經該行人面前時，適告訴人、證人丙○○係因相互碰
    撞，抑或遭其他車輛碰撞而跌倒，而遭誤認之可能性。又告
    訴人、證人丙○○均證稱該行人不肯留下電話、姓名等聯絡
    方式等語，因而該行人無法就其說詞到院接受詰問以釐清事
    實。而且，告訴人、證人丙○○就肇事車輛車牌號碼來源部
    分未親自見聞，均係聞自原始證人在審判外之陳述作為內容
    之陳述，純屬傳聞之詞，均不具證據能力。自難憑告訴人、
    丙○○前開有關肇事車輛車牌號碼之證述，認被告有起訴書
    所述之業務過失傷害及肇事逃逸犯行。
  (三)告訴人所騎之前揭機車於本件車禍事故遭受撞擊後，在現場
    遺留長達四點一公尺之擦地痕，此業經證人即到場處理之警
    員鄭明勇於九十七年一月二十二日原審審理時證述在卷（原
    審卷第四十七頁），並有台北市政府警察局大安分局警員詹
    樹雄於案發後至現場所製之道路交通事故現場圖在卷可參（
    偵查卷第十四頁），顯見告訴人之機車遭撞擊之力道甚大，
    於此情形下，在被撞擊機車上殘留營業用小客車之黃漆，或
    營業用小客車之車身有碰撞凹陷之現象，均屬常見。然而，
    由證人鄭明勇提供之告訴人機車遭撞擊後所拍攝之照片（原
    審卷第五十二頁、第五十三頁）觀之，該機車上並無遺留任
    何黃漆痕跡，告訴人亦證稱，其機車上並無任何黃漆等語（
    原審卷第三十頁、第三十二頁反面），則告訴人之機車是否
    係被告所駕駛之營業用小客車所撞擊，已然有疑。再者，告
    訴人之上開機車係自後方遭撞，其車牌甚且因中間部分凹陷
    而掉落，顯然撞擊其車者，必係前端具有相當角度之物體，
    始有造成此一現象之可能，惟觀之被告駕駛之車牌號碼八二
    ○－ＣＬ號營業用小客車照片（偵查卷第四十七頁、第四十
    八頁），其表面有稍許破損或補漆之處，不是前方保險桿，
    就是右前側面輪胎上方之葉子板，並無汽車角落掉漆、凹陷
    之情形，而上開前方保險桿、右前側面葉子板均為車身周圍
    平直部位，縱有撞擊之發生，亦無造成受撞擊物體（如本件
    告訴人之機車車牌）出現凹陷之可能，是尚難僅以被告之營
    業用小客車有部分修補痕跡，即遽認此為撞擊告訴人機車所
    造成。且依國都汽車股份有限公司提供之維修明細表（原審
    卷第十八頁）所示，被告之上開營業用小客車雖有右後側葉
    子板損傷修正、噴漆及附加後保險桿等維修紀錄，然其最後
    回廠維修日期為九十五年九月二十日，距本件車禍發生日期
    已有一年多的時間，因此縱然被告車輛前方保險桿及右前側
    葉子板部位有補漆之痕跡，亦難證明此掉漆即係因本件車禍
    事故所造成。況一般車輛若非表面受損嚴重，大多自行購買
    塗料補漆了事，不必然均以送原廠板金、烤漆等費用較高之
    方式為之，故被告營業用小客車之上開補漆部分，亦非必為
    九十五年九月二十日最後回廠維修日以後所為，檢察官以該
    修補痕跡無證據證明係被告於九十五年間所修補，因而被告
    所言不可採信云云，尚屬速斷。
  (四)又據告訴人九十六年十二月十八日原審審理時證稱：「…我
    停下來過不久…就被撞出去…（撞擊的力道是從何處來？）
    後面，我就往右前方滑行出去…（你的機車是哪側有刮到地
    ？）右側…（除了右側有刮地痕損壞之外，車子是否還有其
    他地方受損？）後側車燈罩、車牌都被撞掉…」（原審卷第
    二十六頁反面、第二十八頁反面），核與告訴人機車受損照
    片顯示，其機車右側（排氣管、踏墊側面及照後鏡）存有摩
    擦地面所造成之痕跡相符。然證人丙○○於九十六年七月二
    十七日查訪紀錄表係證稱：「…我只知道我跟另一位年輕人
    一起被車從後面撞倒…」（偵查卷第十二頁），於九十六年
    十二月十八日原審審理時則證稱：「…黃燈要變成紅燈，我
    要停在甲○○的左側的時候，就眼前一片黑…（眼前一片黑
    的意思為何？）我是被撞，人車就倒地…（車子是向哪個方
    向倒？）機車是往我的左側倒，我的人也是往左側倒，我的
    人就往前趴下去…（你機車是否有什麼地方受損？）有，就
    是前面的龍頭，後方沒有受損，兩側倒地的時候好像有摩擦
    到…（你有去查看你機車到底是哪個地方被撞到的？）依我
    的判斷，我在準備停下來的時候，計程車先撞到甲○○的機
    車，然後我的機車去撞到甲○○的機車，那時間只是幾秒鐘
    而已…」（原審卷第三十頁反面、第三十一頁反面、第三十
    二頁正面），於九十七年六月五日本院審理時又證稱：「…
    我在計程車的前面，因為黃燈，甲○○在前面，我準備停在
    他的左邊，計程車很快速從後面要右轉，計程車擦撞到機車
    ，機車往左移位，我正好要煞車，就碰到…」（九十七年六
    月五日本院審判筆錄第六頁）等，歷次所述不同，並與告訴
    人之證詞不符，且依證人丙○○所述，停在路口機車停等區
    之告訴人機車，係遭左後方駛至右轉之車輛撞擊，依物理慣
    性，告訴人之機車係如告訴人所述往右前方滑衝，由告訴人
    後方左側騎至之證人丙○○機車，除非亦加速往右偏，否則
    根本不會與告訴人機車發生碰撞；同理，證人丙○○之機車
    ，若係遭左後側駛至右轉之車輛撞擊，依物理慣性，係向右
    前方滑衝，而非往左側倒，由此可見，證人丙○○此部分所
    述顯然與物理慣性不符，並不足採。
  (五)綜上所述，告訴人、證人丙○○有關肇事車輛車牌號碼之指
    訴，未親自見聞，均係聞自原始證人在審判外之陳述作為內
    容之陳述，純屬傳聞之詞，不具證據能力，且證人丙○○之
    證詞前後不一致，與告訴人所述亦互有歧異，檢察官所舉之
    證據尚不足以證明被告確有業務過失傷害、肇事逃逸行為，
    其訴訟上之證明尚未達到於通常一般之人均不致有所懷疑為
    真實之程度，無從使本院對於被告所涉之犯罪得有罪之確信
    ，此外，又查無其他積極證據足資證明被告有何公訴意旨所
    指犯行，故被告之犯罪即屬不能證明，揆諸前揭規定及判例
    意旨所示，依法自應為無罪之諭知。
六、原審諭知被告無罪之判決，經核尚無違誤。檢察官上訴意旨
    以：「(一)原審認定告知告訴人等人肇事車輛車牌號碼之行人
    ，有誤認車號之可能，然卻未於理由欄中論述其依據為何。
    該目擊行人對告訴人等人機車停等紅燈處之視線，固有遭該
    營小客車遮擋之可能，惟該營小客車車牌處之視線，並無證
    據顯示有遭其他人車遮蔽之情形。再者，事故時為夏日午後
    四時三十分許，天色並非昏暗，又證人丙○○於審理中證稱
    肇事後被告所駕車輛適停放於轉角處等情，均足徵該目擊者
    誤認之機率極微甚明。(二)依證人之證述可知，肇事時雙方固
    有撞擊，且必然遺留擦撞痕跡，然該撞痕應以何種方式呈現
    ，實無從推衍，而被告係於本件肇事後，始於九十六年九月
    十日，應警方之邀，拍攝所駕車輛之照片，則卷附照片僅能
    作為被告所駕車輛於上揭時點之車損情形，並無從據以認定
    其係九十六年七月十六日之車損狀態甚明。是亦不能以卷附
    照片所呈現被告所駕車輛之車損情形，遽對被告為有利之認
    定」等，指摘原判決為不當，提起上訴，惟本件檢察官起訴
    書所列證據及卷內訴訟資料，經本院逐一剖析，參互審酌，
    無從獲得有罪之心證，均如前述。檢察官上訴意旨，並未提
    出新事證，僅就原審採證再為爭執，核無理由，上訴應予駁
    回。
據上論斷，應依刑事訴訟法第三百六十八條，判決如主文。
本案經檢察官呂建昌到庭執行職務。
中    華    民    國    97    年    6     月    26    日
                  刑事第十三庭審判長法  官  曾德水
                                    法  官  梁耀鑌
                                    法  官  林婷立
業務過失傷害部分，不得上訴。
肇事逃逸部分，檢察官如不服本判決，應於收受送達後十日內向
本院提出上訴書狀，其未敘述上訴之理由者並得於提起上訴後十
日內向本院補提理由書（均須按他造當事人之人數附繕本）。
                                    書記官  王增華
中    華    民    國    97    年    6     月    30    日


司法院資訊處製作；財團法人民間司法改革基金會備份。
